最高法院刑事判決　　　　　　　　　　　　　　　八十六年度台上字第五四六八號
　　上　訴　人　甲○○
右上訴人因貪污案件，不服台灣高等法院台中分院中華民國八十五年十二月二十六日
第二審判決（八十五年度上訴字第一五○八號，起訴案號：台灣台中地方法院檢察署
八十五年度偵字第一九八二、五○八三號），提起上訴，本院判決如左：
    主  文
原判決撤銷，發回台灣高等法院台中分院。
    理  由
本件原判決引用第一審判決書記載之事實，認定上訴人甲○○係台中縣東勢鎮農會信
用部職員，負責辦理台灣省合作金庫委託東勢鎮農會代辦經收民眾繳納各項稅款及規
費之公庫業務，係受公務機關委託承辦公務之人員。依相關作業規定，上訴人於納稅
義務人將稅款及繳款書交予伊後，應將繳款書中之存根聯加蓋收訖章戳交予納稅義務
人，並將報核聯、備查聯及稅款於每日下午二時交予公庫業務之主辦人劉達仁。惟上
訴人因乃母患病住院需錢醫治，及其涉足賭博場所，並向地下錢莊借貸，需款孔急，
自民國八十四年七月間起基於概括之犯意，意圖為自己不法之所有，趁代收民眾繳納
稅款之機會，連續以隱匿稅款及繳款書之方式，未按時依規定以前開方式將原判決附
表一、二所經收款項，解繳予該農會出納人員報繳公庫，並將其持有之公有稅款侵占
入己，總計金額達新台幣（下同）二千一百三十五萬零四百零三元；事後再以經收之
稅款充墊先前所侵占之款項，以防事發。至八十四年十月底離職時，尚有原判決附表
二所示之六百八十一萬七千一百八十四元稅款無法墊償歸還。嗣於八十五年一月十六
日向台中縣警察局豐原分局自首上開犯行，並至管轄之東勢分局接受偵訊等情。因而
維持第一審論處上訴人連續受公務機關委託承辦公務之人，侵占公有財物罪刑之判決
，駁回上訴人在第二審之上訴。固非無見。惟查：(一)貪污治罪條例第四條第一項第一
款之侵占公有財物罪為即成犯，行為人將自己持有他人之物，如有變易持有為不法所
有之意思時，其犯罪固已構成，不因事後將侵占之財物如數歸還，而影響其犯罪之成
立。但侵占公有財物罪之主觀要件，須具有永久排除持有物之公有權力而不法據為己
有之意圖，始足當之；如以一時利用之目的而不法享用其所持有公有物之利益，而無
永久排除公有權力之意圖者，則屬公務員圖利罪之範圍。據原判決附表一所載上訴人
代收納稅義務人所繳納土地增值稅各筆稅款之日期距其繳庫日期（即報核日期），時
間均在一個月或一個半月之內，亦即上訴人於挪用稅款後均在一個月或一個半月內歸
還，則其挪用稅款之初，係以變易持有為不法所有之意思而侵占公款，為防事發，始
以事後經收之稅款歸還﹖抑僅一時週轉之目的而暫時挪用，並無永久排除其持有稅款
之公有權力而不法據為己有之意圖﹖實情究何﹖自待調查澄清，此與判斷上訴人應成
立之罪名至有關係。第一審未細心研求，遽以侵占公有財物罪論科，原審未加糾正，
亦未為必要之論述，仍予維持，均嫌速斷。(二)犯貪污治罪條例第四條至第六條之罪者
，其所得財物，依該條例第十條第一項規定，固應追繳沒收或發還被害人；但若已歸
還被害人者，自無從再為追繳或發還之諭知。第一審認定上訴人侵占附表一所示之稅
款一千四百五十三萬三千二百十九元均以事後經收之稅款歸墊償還，僅附表二所示之
稅款六百八十一萬七千一百八十四元尚未歸還，因而諭知應予追繳六百八十一萬七千
一百八十四元，發還台中縣東勢鎮農會，如全部或一部無法追繳時，以其財產抵償之
。但第一審判決後，原審判決前，已由上訴人之連帶保證人周貴成於八十五年十一月
十八日全數代為清償原判決附表二所示之稅款完畢。有上訴人提出之代償證明書一份
在卷可稽，原判決未注及此，仍維持第一審追繳、發還或抵償之諭知，駁回上訴人在
第二審之上訴，自屬疏誤。(三)自首以對於未發覺之罪投案而受裁判為要件，如案已發
覺，則被告縱有投案陳述自己犯罪之事實，亦祇可謂為自白，仍不能併邀自首寬典。
上訴人固於八十五年一月十六日向台中縣警察局豐原分局投案後被帶往東勢分局製作
筆錄；東勢分局於上訴人投案前並未發覺其犯罪，但法務部調查局台中縣調查站則於
八十五年一月十二日即已「立案調查」上訴人之職案件，此有台中縣警察局東勢分
局八十五年元月十六日偵訊筆錄、八十五年五月十三日東警刑字第五九八七號函及法
務部調查局台中縣調查站八十五年五月二十日豐肅二四六號函在卷可稽（見偵卷第
五頁、第一審卷第三二、三三頁）。所謂「立案調查」，究何意義﹖是否已發覺上訴
人犯罪﹖如果屬實，上訴人向台中縣警察局豐原分局投案前，法務部調查局台中縣調
查站似已發覺上訴人犯罪；上訴人向台中縣警察局豐原分局投案，即與自首要件不符
。實情如何﹖第一審未為詳查，即依自首規定減輕其刑，原審遽予維持，均不無商榷
之餘地。(四)上訴人行為後貪污治罪條例已於八十五年十月二十三日修正公布，同月二
十五日施行，關於該條例第四條第一項第一款侵占公有財物罪，新法已提高其刑度，
原審裁判時，法律既有變更，自應為新舊法之比較適用，乃漏未比較，亦有判決不適
用法則之違法。以上為上訴意旨所指摘及本院得依職權調查之事項，應認原判決有撤
銷發回更審之原因。
據上論結，應依刑事訴訟法第三百九十七條、第四百零一條，判決如主文。
中      華      民      國    八十六    年      九      月      十二    日
                              最高法院刑事第八庭
                                  審判長法官  紀  俊  乾
                                        法官  楊  商  江
                                        法官  黃  正  興
                                        法官  楊  文  翰
                                        法官  賴  忠  星
      右正本證明與原本無異
                                              書  記  官
中      華      民      國    八十六    年      九      月      十九    日
